【裁判字號】    95,保險上更(一),6
【裁判日期】    951205
【裁判案由】    損害賠償
【裁判全文】
臺灣高等法院民事判決             95年度保險上更(一)字第6號
上  訴  人  中央產物保險股份有限公司
法定代理人  丙○○
訴訟代理人  程學文律師
被上訴人    乙○○ ○○○○○ ○○○○○○○○（PRIVATE）LTD.
法定代理人  甲○○ ○○○○ ○○○○
訴訟代理人  黃柏夫律師
            陳鵬光律師
            許慧如律師
上列當事人間損害賠償事件，上訴人對於中華民國91年4月16日
臺灣臺北地方法院90年度保險字第112號第一審判決提起上訴，
經最高法院第一次發回更審，本院於95年11月21日言詞辯論終結
，判決如下：
    主  文
原判決廢棄。
被上訴人應給付上訴人新台幣柒仟壹佰玖拾肆萬陸仟陸佰拾貳
元及自民國九十年三月六日起，至清償日止，按年息百分之五計
算之利息。
第一、二審及發回前第三審訴訟費用，由被上訴人負擔。
本判決第二項所命給付，於上訴人以新台幣貳仟佰玖拾捌萬貳
仟貳佰壹拾壹元或同額之台灣銀行可轉讓定期存單或八十六年度
第四期中央政府建設公債為被上訴人供擔保後得假執行。但被上
訴人如以新台幣柒仟壹佰玖拾肆萬陸仟陸佰拾貳元為上訴人預
供擔保，得免為假執行。
    事實及理由
壹、程序方面：
    上訴人之法定代理人於民國92年5月29日已變更為丙○○，
    有公司變更登記表可考（見本院保險上字卷第242頁），經
    丙○○聲明承受訴訟（見本院保險上字卷第238頁之書狀）
    ，經核並無不合，應予准許。
貳、實體方面：
一、本件上訴人主張：訴外人中國造船股份有限公司（下稱中船
    公司）承攬建造海軍總司令部（下稱海軍總部）PFG-1109艦
    （下稱系爭軍艦）。中船公司、海軍總部為被保險人，以系
    爭軍艦為保險標的，與伊訂立保險契約，由伊於保險期間內
    就系爭軍艦因承保事故所致之毀損滅失負賠償之責。系爭軍
    艦於民國87年7月4日停泊中船公司高雄廠第二號碼頭，遭被
    上訴人所有新加坡籍Ocean Topaz油輪（下稱系爭油輪）碰
    撞受損，被上訴人就系爭船舶碰撞事故，非因不可抗力，為
    有過失，自應依民法第184條、第188條及修正前海商法第
    136條之規定，負損害賠償責任。伊已依保險契約給付新台
    幣（下同）7,194萬6,632元之保險金，得代位被保險人請求
    被上訴人賠償損害。縱伊損害賠償請求權已逾二年時效期間
    ，惟被上訴人對伊之被保險人遭撞損之系爭軍艦負回復原狀
    之義務，伊給付中船公司船舶修理費用，亦使被上訴人受有
    利益，被上訴人為因應雙方積極商談和解，並允諾93年1月3
    日以前不行使時效抗辯，嗣又為抗辯，顯違禁反言原則，不
    符誠信等情，併依保險代位、無因管理及不當得利法律關係
    ，求為命被上訴人給付上訴人7,194萬6,632元並附加遲延利
    息之判決（原審為被上訴人勝訴之判決，上訴人聲明不服，
    提起上訴）。並上訴聲明：(一)原判決廢棄。(二)被上訴人應給
    付上訴人7,194萬6,632元及自起訴狀繕本送達之翌日起，至
    清償日止，按年息百分之5計算之利息。(三)願以現金或同額
    之台灣銀行可轉讓定期存單或86年度第4期中央政府建設公
    債供擔保，請准宣告假執行。
二、被上訴人則以：系爭船舶碰撞之發生，肇因於突發且不可抗
    力之強風，依海商法第95條之規定，伊無須負損害賠償責任
    ，依萬川海事公司初估損害額為5,000餘萬元，上訴人請求
    7,000餘萬元，亦有不當；縱上訴人對伊有損害賠償請求權
    ，惟其權利乃因保險代位而來，上訴人自87年7月4日損害發
    生時起，已逾二年，而遲至90年1月3日始提起本件訴訟，其
    損害賠償請求權亦已罹於時效而消滅云云，資為抗辯。並答
    辯聲明；(一)上訴駁回。(二)如受不利判決，願預供擔保請准宣
    告免為假執行。
三、兩造不爭執事項；
    訴外人中船公司與海軍總部訂有軍艦建造合約，承攬建造系
    爭軍艦。中船公司、海軍總部為被保險人，以系爭軍艦為保
    險標的，與上訴人訂立保險契約（含船舶建造險），由上訴
    人於保險期間內就該艦因承保事故所致之毀損滅失負賠償之
    責，嗣該艦於87年7月4日在中船公司高雄廠第二號碼頭（即
    高雄港第八十九號碼頭）與被上訴人所有之系爭油輪發生碰
    撞，上訴人已依保險契約給付7,194萬6,632元之保險金等事
    實，為兩造所不爭執（見本院保險上更(一)卷第94頁之筆錄、
    第70頁之書狀），並有損失賠償收據、保險單、87年7月6日
    協調會記錄、海軍總部（九一）攝測字第一四二號函可證（
    依序見一審高雄地院卷原證一、一審臺北地院卷《下稱原審
    卷》第102頁至第110頁、第236頁），堪信為真實。
四、本件經依民事訴訟法第463條準用同法第270條之1第1項第3
    款規定，整理爭點並協議簡化爭點後，兩造同意就本院95年
    8月14日準備程序中，兩造協議簡化之爭點為辯論範圍。兩
    造之爭執點為：(一)本件損害賠償請求權，是否罹於時效而消
    滅？(二)被上訴人是否已拋棄本件請求權時效利益？(三)被上訴
    人行使時效消滅之抗辯，是否有違誠信原則？(四)系爭碰撞事
    故，是否因不可抗力所致？（見本院保險上更(一)卷第68頁之
    筆錄、第44頁至第57頁之書狀、第61頁至第65頁之書狀）。
    茲分述如下：
    (一)按時效完成後，債務人僅取得拒絕給付之抗辯權，債權人
      之債權並不因而消滅（民法第144條規定參照），則是否
      行使時效抗辯權，乃為債務人之權利，得由債務人自由處
      分。又行使權利，履行義務，應依誠實及信用方法，民法
      第148條第2項定有明文。債務人行使時效抗辯權，違反誠
      信原則者，即為權利之不法行使，應予禁止。又債務人於
      債權人起訴前或起訴後，與債權人協議拋棄時效抗辯權，
      惟保留其餘抗辯權，既為其處分權所得支配範圍，自有拘
      束兩造及法院之效力。如債務人違反其協議，於訴訟上仍
      為時效完成之抗辯者，即難謂非違反誠信原則。又解釋意
      思表示，應探求當事人真意，不得拘泥於所用之辭句，民
      法第98條定有明文。解釋當事人所立書據之真意，自應以
      當時之事實及其他一切證據資料為其判斷之標準，不能拘
      泥字面或截取書據中一二語，任意推解致失真意（最高法
      院19年上字第28號判例意旨參照）。
    (二)查系爭船舶碰撞事件發生於87年7月4日，上訴人及其被保
      險人於當日已知保險標的物之系爭軍艦遭被上訴人所有之
      系爭油輪碰撞受損，即得行使其損害賠償請求權，上訴人
      遲至90年1月3日始提起本件訴訟（見一審高雄地院卷內所
      附之起訴狀），固逾民法第197條、海商法第99條所定二
      年時效期間。惟上訴人之代理人安生理算檢定有限公司（
      下稱安生公司）於時效屆至前之89年6月8日致函被上訴人
      之代理人英商怡和有限公司（下稱怡和公司）表示系爭船
      舶碰撞事件之損害賠償請求權時效將於89年7月4日屆至，
      為免以提起訴訟方式中斷時效，請被上訴人同意延長期限
      六個月，怡和公司於同年月22日函表示已得被上訴人同意
      延長時效期間至90年1月3日，怡和公司並於同年12月7日
      、同年12月12日分別以書函提出以美金85萬元、100萬元
      和解之要約，有各該信函可考（見原審卷第31、60、32、
      33、64、66頁、一審高雄地院卷內所附原證二、原證四）
      。被上訴人既明知上訴人係為避免訟累始要求展延時效期
      間，仍經由其代理人怡和公司表示同意展延時效至90年1
      月3日，並由怡和公司繼續與安生公司磋商和解金額，則
      被上訴人之代理人怡和公司上開89年6月22日函所謂「在
      完全不損及權利之基礎下，延展時效期間六個月，至90年
      1月3日止」之真意，應解為上訴人如於90年1月3日前提起
      訴訟，被上訴人即不為時效抗辯之意思；亦即，被上訴人
      所保留之抗辯權，為除時效抗辯權以外之其餘抗辯權。否
      則，被上訴人一方面同意延展時效，一方面又可以主張時
      效抗辯權，除顯然矛盾，不合常理外，更係違反誠信原則
      。果被上訴人同意展延時效期間之真意係期望兩造於展延
      期間內和解，如不能達成和解，上訴人於展延期間內提起
      訴訟，被上訴人亦不為時效抗辯，則上訴人因未能達成和
      解而於展延期間屆至前提起訴訟，是被上訴人仍為時效抗
      辯，行使抗辯權，顯違反誠信原則，不應准許。
    (三)次按船舶碰撞係因不可抗力而發生者，被害人不得請求損
      害賠償，海商法第95條固定有明文。而所謂不可抗力，係
      指人力所不能抗拒之事由，即任何人縱加以最嚴密之注意
      ，亦不能避免者而言。經查：
      1.本件碰撞發生之時間依萬川海事公司檢定報告（見原審
        卷第73、87頁）所載：「…1998年年7月4日12時43分時
        ，"Ocean Topaz"輪正從高雄第二港口駛入內港，…。
        同日12時43分，當該油輪航行在高雄港第二港口之迴轉
        區時，天氣轉壞，一陣陣風伴隨大雨吹襲整個高雄港水
        域。該油輪當時為僅有壓艙物而未載貨之狀態，因而發
        生嚴重之顛簸搖晃，造成其船首主要拖曳纜繩斷裂，此
        艘油輪隨後漂流至第89號碼頭之中船公司高雄造船港，
        進而碰撞到右舷停靠在第89號碼頭，正在進行船舶建造
        作業之中船公司船體編號397/中華民國海軍PFG-1109號
        之船艦。…」等情。另中華民國船長公會（下稱船長公
        會）函覆稱：「三、依據所附資料其測定之風速、風向
        如下：(一)風速：自七月四日早上八時至十一時三十分，
        為每秒三公尺至六公尺，約自十一時三十分起至十二時
        二十分風力驟增至每秒二十七公尺（約為九級風）。
        (二)風向：自七月四日早上八時至十一時三十分風向為西
        北風、穩定。約自十一時三十分起至十二時三十分風向
        轉變為南風再轉變為北風。自十二時三十分至下午一時
        三十分風向又再轉變為南風再轉變為北風。四、依據上
        述時間之風力突增及風向驟變情況，應為區域性暴風雨
        ，且在極短時間內發生，非為當時操縱船舶之人員所能
        預見，在此情況之下對船舶之控制自有其困難度」（見
        本院保險上字卷第192、193頁之函文）。而系爭船舶碰
        撞發生當天雖曾於極短時間發生區域性暴風雨，惟船長
        公會僅認「操縱船舶人員在此情況下對船舶之控制有其
        困難度」，並未明確指明系爭船舶碰撞係因人力所不能
        抗拒之事由所致，自難遽認系爭碰撞事件之發生係屬不
        可抗力所致。
      2.又查，高雄港每日進出停泊之船舶不計其數，而87年7
        月4日系爭碰撞事件發生當天，除本件碰撞事故外，其
        餘不論進出或停泊高雄港之船舶，均未發生任何事故。
        被上訴人對此亦未爭執。再者，依高雄港區之作業規範
        ，於港區發生九級暴風時，所有船舶應停止裝卸作業，
        惟高雄港區當日，並無停止裝卸作業之通知。足見當日
        高雄港所遭遇之風力，並非不可抗力。再參酌船長公會
        之前開函覆，亦僅表示該強風對船舶之控制有其困難度
        ，並非表示船舶之碰撞不能夠避免。亦即，若被上訴人
        及其受僱人，已盡必要之注意義務，即可避免本件船舶
        碰撞之發生。甚者，系爭軍艦遭被上訴人之船舶碰撞時
        ，乃係處於停泊狀態，並非於港區航行中。且被上訴人
        所抗辯遭遇之強風，依船長公會函文所述，風力僅為九
        級，亦非屬不可抗力（最高法院75年度台上字第1736號
        裁判要旨參照）。益證系爭碰撞事件，係被上訴人及其
        受僱人之過失所致，非屬不可抗力所致。又被上訴人復
        不能證明系爭碰撞事故，係因不可抗力所致，自不得依
        海商法第95條規定，主張免負本件損害賠償責任。
    (四)末按，系爭軍艦遭被上訴人之"Ocean Topaz"油輪碰撞，
      上訴人已理賠中船公司7,194萬6,632元，此亦為被上訴人
      所不爭執，是上訴人代位被保險人請求被上訴人給付，自
      屬有據。被上訴人雖於本院言詞辯論時始抗辯萬川海事公
      司依據中船公司修復費用發票計算損害金額，系爭軍艦之
      修理費用總額為5,497萬9,656元，嗣萬川海事公司卻又出
      具檢定報告書表示系爭軍艦之修理費用總額為7,476萬
      6,180元，係僅憑受害人單方提出之證據加以計算，有失
      偏頗云云（見本院保險上更(一)卷第137頁之書狀）。上訴
      人主張系爭軍艦之修理費用，萬川海事公司初估為5,000
      多萬元，嗣實際修理費用為7,476萬6,180元等語。經查：
      1.系爭軍艦受損情形及修復所需費用，依萬川海事公司之
        檢定報告書記載：「…for the CSBC HNo.397 damage
        repair are a total amount NTD74,766,180.00 only,
        and not the same amount of our original survey
        report NTD54,979,656.00 only.（…中船公司船體編
        號397號之修理費用總額為7,476萬6,180元，而非僅為
        原來公證報告記載之5,497萬9,656元）。The price
        NTD74,766,180.00 would be considered as fair and
        reasonable…（本件修理費用7,476萬6,180元，應認係
        公平合理；…」，有萬川海事公司檢定報告書可考（見
        原審卷第18、19頁、第75頁至第101頁）。
      2.且上訴人於本院前審審理時，於93年2月13日所提出之
        民事辯論意旨狀中稱：「五、…另外，依據中船公司九
        十一年八月二十八日函覆，以及中船公司簽具之損失賠
        償收據（一審高雄地院卷內所附之原證一），可證，上
        訴人已依約理賠中船公司並受讓本件損害賠償請求權。
        …」等語（見本院保險上字卷第311頁之書狀），而上
        開一審高雄地院卷內所附之原證一之損害賠償收據已記
        載：中船公司收到上訴人所交付之7,194萬6,632元等語
        ，而被上訴人對上訴人已依保險契約給付7,194萬6,632
        元之保險金之事實亦不爭執（見本院保險上更(一)卷第94
        頁之筆錄、第70頁之書狀），於本院前審言詞辯論時，
        並未對系爭軍艦之修理費用金額有所爭執（見本院保險
        上字卷第364頁之筆錄）。是被上訴人所為之上開抗辯
        ，殊不足取。
      3.又系爭軍艦遭碰撞後，其中關於電磁波干擾器（Side
        Kick），依原證七之檢定報告書記載：「（Extent of
        damage found）：M006-One completed set of Side
        Kick placed on bridge deck portside was damaged
        and destroyed（發現之損害程度：一套置於船橋甲板
        之電磁波干擾器受損全毀）」等語（見原審卷第75頁之
        報告書）。足證原來裝置於系爭船舶上之電磁波干擾器
        ，確實已經全損而無法修復，嗣後並經重新購置電磁波
        干擾器，有Side Kick採購合約書及中譯文可考（見原
        審卷第128、129頁）。至上開原證七所列電磁波干擾器
        之價格，係預估之重置價額，嗣經中船公司採購之價格
        為5,087萬1,024元，有原證六中船公司之信函以及原證
        十之Side Kick採購合約及中譯文可考（見原審卷第20
        頁之函文、第128、129頁）。而該金額並經萬川海事公
        司鑑定為合理，已如前述，乃更正本件修理費用為
        7,476萬6,180元，有檢定報告書及中譯文可憑（見原審
        卷第18、19頁）。是上訴人主張伊已依系爭保險契約理
        賠中船公司7,194萬6,632元，伊自得依法為本件賠償請
        求等語，自屬有據。
五、綜上所述，上訴人請求被上訴人給付7,194萬6,632元及自起
    訴狀繕本送達之翌日即93年3月6日（見一審高雄地院卷內所
    附之送達證書）起，至清償日止，按年息百分之5計算之利
    息，自屬正當，應予准許。從而原審失察遽為上訴人敗訴之
    判決，尚有未洽。上訴論旨指摘原判決不當，求予廢棄改判
    ，為有理由，爰判決如主文第二項所示。又主文第二項所命
    被上訴人給付部分，兩造分別陳明願供擔保為准、免假執行
    之宣告，經核於法並無不合，爰分別酌定相當擔保金額准許
    之。
六、至兩造其餘之攻擊或防禦方法及所用之證據，經本院斟酌後
    ，認為均不足以影響本判決之結果，爰不逐一論列，併此敘
    明。
七、據上論結，本件上訴為有理由，依民事訴訟法第450條、第
    78條、第463條、第390條第2項、第392條第2項，判決如主
    文。
中    華    民    國    95    年    12    月     5    日
                  民事第七庭
                      審判長法  官  鄭三源
                            法  官  黃嘉烈
                            法  官  王聖惠
正本係照原本作成。
被上訴人如不服本判決，應於收受送達後20日內向本院提出上訴
書狀，其未表明上訴理由者，應於提出上訴後20日內向本院補提
理由書狀（均須按他造當事人之人數附繕本）上訴時應提出委任
律師或具有律師資格之人之委任狀；委任有律師資格者，另應附
具律師資格證書及釋明委任人與受任人有民事訴訟法第466條之1
第1項但書或第2項（詳附註）所定關係之釋明文書影本。
中    華    民    國    95    年    12    月     6    日
                            書記官  陳樂觀
附註：
民事訴訟法第466條之1（第1項、第2項）：
對於第二審判決上訴，上訴人應委任律師為訴訟代理人。但上訴
人或其他法定代理人具有律師資格者，不在此限。
上訴人之配偶、三親等內之血親、二親等內之姻親，或上訴人為
法人、中央或地方機關時，其所屬專任人員具有律師資格並經法
院認為適當者，亦得為第三審訴訟代理人。


司法院資訊處製作；財團法人民間司法改革基金會備份。
